【裁判字號】    96,訴,1012
【裁判日期】    970325
【裁判案由】    區段徵收
【裁判全文】
高雄高等行政法院裁定
                                     96年度訴字第01012號
原      告  甲○○
被      告  高雄市政府
代  表  人  乙○市長
被      告  內政部
代  表  人  丙○○部長
上列當事人間區段徵收事件，原告不服內政部中華民國96年10月
8日台內訴字第0960104664號訴願決定，提起行政訴訟，本院裁
定如下︰
    主  文
原告之訴駁回。
訴訟費用由原告負擔。
    理  由
壹、被告高雄市政府部分：
一、按「原告之訴，有左列各款情形之一者，行政法院應以裁定
    駁回之。．．．10、起訴不合程式或不備其他要件者。」行
    政訴訟法第107條第1項第10款定有明文。又「人民因中央或
    地方機關之違法行政處分，認為損害其權利或法律上之利益
    ，經依訴願法提起訴願而不服其決定，或提起訴願逾3個月
    不為決定，或延長訴願決定期間逾2個月不為決定者，得向
    高等行政法院提起撤銷訴訟。」「人民因中央或地方機關對
    其依法申請之案件，予以駁回，認為其權利或法律上利益受
    違法損害者，經依訴願程序後，得向高等行政法院提起請求
    該機關應為行政處分或應為特定內容之行政處分之訴訟。」
    同法第4條第1項、第5條第2項亦有明文。足見依前揭規定提
    起撤銷訴訟或課予義務訴訟均應以行政處分為前提。而此所
    謂行政處分，係指中央或地方機關就公法上具體事件所為之
    決定或其他公權力措施而對外直接發生法律效果之單方行政
    行為而言，此觀訴願法第3條第1項規定自明。故提起訴願，
    以有行政處分之存在為前提要件。至行政機關所為單純事實
    之敘述（或事實通知）或理由之說明，既不因該項敘述或說
    明而生何法律上之效果者，自非行政處分，人民即不得對之
    提起訴願，最高行政法院44年判字第18號、62年裁字第41號
    判例可資參照。可知，提起行政訴訟法第4條之撤銷訴訟，
    須人民因中央或地方機關之違法行政處分，認為其權利或法
    律上利益受損害者，經依合法訴願程序後，始得向法院提起
    之，若無此種情形，而人民卻向高等行政法院提起撤銷訴訟
    ，其起訴即應認不備要件。
二、本件高雄市政府地政處為開發高雄市凹子底農業區（農16）
    ，以民國86年l月21日高市地政五字第196號公告區段徵收原
    告所有高雄市○○區○○段4小段129地號面積188平方公尺
    土地，系爭土地補償地價為新臺幣（下同）2,049,200元，
    經換算區段徵收後權利價值為5,440,459元。原告申請以抵
    價地抵付補償地價，經高雄市政府地政處准予發給並於86年
    5月l日發給高雄市區徵收抵價地證明書。嗣區段徵收
    抵價地之選地作業分別於89年I2月25日至同年12月27日、90
    年4月26日至同年4月27日及90年7月4日分三次舉辦，並分別
    於90年l月3日至同年l月4日、90年5月4日、90年7月4日辦理
    抵價地抽籤作業完竣。原告於第l、2次選地登記時，可單獨
    選地，惟原告第l次選地時未登記參加，第2次選地登記參加
    卻未抽中，而第3次選地時，因小面積之街廓業被抽竣，且
    部分街廓剩餘地因未達寬度8米無法再細分，故所推出之街
    廓最小分配權利價值提高為6,112,000元，致原告無法單獨
    登記選地，而原告亦未與他人合併參加選地，被告為讓未達
    最小分配面積之地主尚有合併選地之機會，以90年7月31日
    高市府地發字第29749號開會通知單，通知於90年8月10日召
    開「高雄市凹子底農業區（農16）區段徵收抵價地分配小面
    積地主合併協調會」，並將小面積地主資料提供參考，惟原
    告仍未覓得其他小面積土地所有權人同意合併配地。90年ll
    月l日被告以高市府地發字第43561號函通知原告，請於90年
    ll月10日前申請合併配地，逾期將依原徵收補償地價發給現
    金補償。因尚有小面積土地所有權人欲申請合併配地，被告
    復以90年ll月29日高市府地發字第47866號函通知申請期限
    延至90年12月31日止，期限屆滿原告仍未申請與他人合併配
    地。嗣原告於90年ll月6日提出還我小面積配地權益之陳情
    ，經被告以91年l月29日高市府地發字第049620號函檢送行
    政處分書予以駁回，並按原徵收補償地價發給現金。原告不
    服，提起訴願，經內政部以91年5月30日台內訴字第0910003
    616號決定駁回訴願。原告並未提起行政訴訟而告確定。嗣
    被告以96年l月4日高市府地四字第0960000587號函通知原告
    ，其加4成之地價補償已存入土地徵收補償費保管專戶，請
    其儘速領取。原告於96年l月15日再向被告陳情，被告以96
    年l月29日高市府地四字第0960005538號函復原告：「主旨:
    關於台端未配得本市凹子底農業區（農十六）區段徵收抵價
    地乙案，請查照。說明：．．．二、本案經查台端業於91年
    2月27日向本府提起訴願，並經內政部91年5月30日台內訴字
    第0910003616號訴願決定駁回在案，且台端未於決定書送達
    之次日起2個月內向高雄高等行政法院提起行政訴訟，本案
    行政處分已屬確定，請儘速依規定領取現金補償。」原告不
    服，提起異議，被告於96年3月3日以高市府地四字第096001
    0044號函復原告：「台端不服領取地價補償費乙節，本府業
    以旨揭文號函復，案關行政處分已屬確定在案，仍請速依規
    定領取現金補償。」原告不服，提起訴願，經遭決定駁回，
    遂提起本件行政訴訟。
三、經查，被告96年l月4日高市府地四字第0960000587號函意旨
    略以：「本市凹子底農業區（農十六）區段徵收土地所有權
    人武黃麗卿等10人之加四成地價補償費，業於95年12月22日
    存入土地徵收補償費保管專戶，請儘速前來本府地政處（第
    四科）辦理領款手續，請查照。」等語；同年l月29日高市
    府地四字第0960005538號函：「說明．．．二、本案經查台
    端業於91年2月27日向本府提起訴願，並經內政部91年5月30
    日台內訴字第0910003616號訴願決定駁回在案，且台端未於
    決定書送達之次日起二個月內向高雄高等行政法院提起行政
    訴訟，本案行政處分已屬確定，請儘速依規定領取現金補償
    。」等語；同年3月3日高市府地四字第0960010044號函意旨
    ：「說明．．．二、台端不服領取地價補費乙節，本府業以
    旨揭文號函復案關行政處分已屬確定在案，仍請速依規定領
    取現金補償。」等語，依其內容觀之，均係對被告區段徵收
    原告所有高雄市○○區○○段4小段129地號，原告申請以抵
    價地抵付補償地價事件，於原告不服被告91年l月29日高市
    府地發字第049620號處分，提起訴願，經內政部91年5月30
    日台內訴字第0910003616號決定訴願駁回確定後，依法將補
    償費存入土地徵收補償專戶，並通知原告領取，並未對原告
    另發生任何法律效果，原告之權利或法律上利益亦未因此受
    有損害，核其性質，係屬觀念通知，並非被告就具體事件所
    為之決定或其他公權力措施而對外直接發生法律效果之行政
    處分至明；訴願決定以其非行政處分，決定訴願不受理，並
    無不合；原告復提起行政訴訟，請求撤銷，並請求被告依法
    分配扺價地云云，自非合法，應予駁回。又原告之訴既不合
    法應予駁回，則其實體上之主張即無庸審究，併此敘明。
貳、被告內政部部分：
一、按「經訴願程序之行政訴訟，其被告為左列機關：一、駁回
    訴願時之原處分機關。二、撤銷或變更原處分或決定時，為
    最後撤銷或變更之機關。」行政訴訟法第24條定有明文。
二、本件高雄市政府地政處為開發高雄市凹子底農業區（農16）
    ，公告區段徵收原告所有高雄市○○區○○段4小段129地號
    面積188平方公尺土地，原告申請以抵價地抵付補償地價事
    件，不服被告高雄市政府91年l月29日高市府地發字第04962
    0號行政處分，提起訴願，經被告內政部91年5月30日台內訴
    字第0910003616號決定駁回訴願，如前所述，揆諸前揭行政
    訴訟法第24條第1款之規定，本件原告起訴僅須列原處分機
    關高雄市政府為被告即可，惟原告於起訴狀併列訴願決定機
    關內政部為被告，顯係誤列被告機關，於法尚有未合，應予
    駁回。又因起訴狀已列正確之被告機關即高雄市政府，自無
    庸命其補正，併此敘明。
參、據上論結，本件原告之訴為不合法，爰依行政訴訟法第104
    條、民事訴訟法第95條、第78條，裁定如主文。
中    華    民    國    97    年     3    月   25     日
            高雄高等行政法院第二庭
                        審判長法官  江  幸  垠
                              法官  簡  慧  娟
                              法官  戴  見  草
以上正本係照原本作成。
如不服本裁定，應於裁定送達後10日內以書狀敘明理由，經本院
向最高行政法院提出抗告（須按對造人數附具繕本）。
中    華    民    國    97    年     3    月   25     日
                            書記官  李  昱


司法院資訊處製作；財團法人民間司法改革基金會備份。
